【裁判字號】    98,非抗,298
【裁判日期】    980630
【裁判案由】    本票裁定
【裁判全文】
臺灣高等法院臺中分院民事裁定         98年度非抗字第298號
再抗告  人  甲○○
相  對  人  乙○○
上列再抗告人與相對人乙○○間本票裁定事件， 再抗告人對於
台灣台中地方法院98年5月8日98年度抗字第108號裁定，提起再
抗告，本院裁定如下：
    主  文
再抗告駁回。
再抗告程序費用由再抗告人負擔。
    理  由
一、相對人於原法院聲請意旨略以：伊執有再抗告人簽發如原裁
    定附表所示之本票二張，並免除作成拒絕證書，詎經提示未
    獲付款，爰提出本票2件，聲請裁定准許強制執行等語。
二、再抗告人於原法院及本院再抗告意旨略以：本件相對人所執
    有再抗告人為發票人，如原裁定所示之本票2紙（下稱系爭
    本票），到期日分別為民國94年1月17日、94年2月29日，惟
    相對人卻遲至98年2、3月間始向原裁定法院為本件本票准許
    強制執行之聲請，其請求權之行使，顯已逾票據法第22條第
    1項法定3年時效期間之規定，而不得再主張本票之權利，則
    原法院自應就此時效抗辯之有無理由予以審查，以確定相對
    人據以聲請本票裁定准予強制執行之形式要件是否具備，此
    有最高法院94年度台抗字第308號裁定意旨可參；再查非訟
    事件處理法第32條第1項規定：「法院應依職權調查事實及
    必要之證據」，此項規定係規定於非訟事件法第一章總則篇
    內，應適用於所有之非訟事件，而本件本票裁定亦屬非訟事
    件，亦有上開規定之適用，原法院就本票之外觀予以形式上
    審查，即可容易查明相對人所持有之系爭本票權利已罹於票
    據法第22條第1項法定3年時效期間而消滅，原法院98年司票
    字第2098號裁定，未就此詳予調查，為准許強制執行之裁定
    ，已屬違法；嗣經再抗告人提起抗告，指明原法院98年司票
    字第2098號裁定未查明相對人之票據上權利已罹於時效，有
    違背上述非訟事件處理法第32條第1項規定之處，惟原法院
    98年抗字第108號裁定仍未就再抗告人所指摘之上述事項詳
    予說明不採之理由，自有不備理由之違法，為此提起再抗告
    ，求予廢棄原裁定等語。
三、本件相對人主張伊執有再抗告人為發票人之系爭本票，並免
    除作成拒絕證書，詎屆期提示未獲付款，依票據法第123條
    聲請裁定許可強制執行等情，已據提出系爭本票為證，原裁
    定予以准許，洵屬正當。
四、按非訟事件，對於抗告法院之裁定再為抗告，僅得以其適用
    法規顯有錯誤為理由，且原裁定所涉及之法律見解具有原則
    上重要性者為限，非訟事件法第45條第3項、第4項定有明文
    。所謂適用法規顯有錯誤，係指確定裁判違背法規或現存判
    例解釋者，或抗告法院所為之裁定，就其取捨證據自行確定
    之事實，適用法規所持法律上判斷顯有錯誤而言。又所謂法
    律見解具有原則上之重要性，係指所涉及之法律問題意義重
    大而有加以闡釋之必要者而言。本件再抗告人雖援引最高法
    院94年度台抗字第308號裁定意旨主張：系爭本票已罹於時
    效，原裁定法院自應就此要件是否具備，加以審究云云。惟
    按本票執票人依票據法第123條規定，聲請法院裁定許可對
    發票人強制執行係屬非訟事件，此項聲請之裁定，及抗告法
    院之裁定，僅依非訟事件程序，以審查強制執行許可與否，
    並無確定實體上法律關係存否之效力，如發票人就票據債務
    之存否有爭執時，應由發票人提起確認之訴，以資解決，有
    最高法院57年台抗字第76號判例可據。亦即，本票准許強制
    執行之裁定，屬非訟事件裁定，為裁定之法院僅就本票為形
    式上審查，縱本票已罹於時效，為裁定之法院亦無從審酌屬
    於實體上法律關係之時效消滅事由；況非訟事件之裁定，不
    經言詞辯論，抗告人提出時效抗辯，相對人或亦有時效中斷
    事由而不及主張，有礙其防禦之實施，故抗告法院不得審酌
    發票人之時效抗辯，此亦有最高法院83年度台抗字第227號
    裁定可為參照；另臺灣高等法院暨所屬法院94年法律座談會
    民事類提案第15號、15-1號研討結果，就本件爭點亦採最高
    法院83年度台抗字第227號裁定之見解；再查相對人既為本
    件本票准許強制執行裁定之聲請，顯示其對時效已有爭執，
    而時效之爭執係實體上之爭執，依前開說明，應由再抗告人
    另行提起訴訟，以資解決，非本件非訟程序所能審究。末查
    再抗告人另指稱：非訟事件處理法第32條第1項規定：「法
    院應依職權調查事實及必要之證據」，此項規定係規定於非
    訟事件法第一章總則篇內，應適用於所有之非訟事件，而本
    件本票裁定亦屬非訟事件，亦有上開規定之適用，原法院就
    本票之外觀予以形式上審查，即可容易查明相對人所持有之
    系爭本票權利已罹於票據法第22條第1項法定3年時效期間而
    消滅，原法院98年司票字第2098號裁定，未就此詳予調查，
    為准許強制執行之裁定，已屬違法；嗣經再抗告人提起抗告
    ，指明原法院98年司票字第2098號裁定未查明相對人之票據
    上權利已罹於時效，有違背上述非訟事件處理法第32條第1
    項規定之處，惟原法院98年抗字第108號裁定仍未就再抗告
    人所指摘之上述事項詳予說明不採之理由，自有不備理由之
    違法，為此提起再抗告等語。惟按非訟事件法第32條所謂「
    法院應依職權調查事實及必要之證據」，於本票裁定強制執
    行事件中，係指法院應調查聲請人有無提出本票影本、原本
    等資料，於形式上加以審酌，查明本票是否具備形式要件、
    是否到期、是否免作成拒絕證書、是否提示未獲支付等事項
    ，以判斷是否應裁定准予強制執行，而非就當事人間權利義
    務存否之實體予以判斷；當事人如就實體權利存否有爭執，
    即應以訴訟解決之。本件再抗告人所辯相對人就系爭本票之
    權利，其請求權時效已消滅乙節，核屬實體上法律關係之爭
    執，業如上述，原裁定依相對人所提文件形式上予以認定本
    票已屆清償期經提示未獲支付，並以再抗告人所辯屬實體上
    法律關係之爭執，應就其爭執事項另行起訴以資解決為由，
    據而駁回其抗告，核無再抗告人所指違背法令之情事，是再
    抗告人以前詞指摘原裁定不當，求予廢棄，為無理由，其再
    抗告應予駁回。
五、據上論結，本件再抗告為無理由；依非訟事件法第46條、民
    事訴訟法第495條之1第1項、第449條第1項、第95條、第78
    條，裁定如主文。
中    華    民    國    98    年    6     月    30    日
                民事第二庭審判長   法  官  邱森樟
                                   法  官  翁芳靜
                                   法  官  謝說容
以上正本係照原本作成。
不得抗告。
                                   書記官  魏維廷
中    華    民    國    98    年    7     月    2     日
                                                      Ｖ


司法院資訊處製作；財團法人民間司法改革基金會備份。
